ACORDAO-COMPLETO-2302247

ACÓRDÃO 1403/2019 ATA 3/2019 - PRIMEIRA CÂMARA

VISTO, relatado e discutido este recurso de reconsideração interposto pelo Sr. Eugênio Arcanjo de Melo, ex-Prefeito Municipal de Santa Bárbara (MG) , contra o Acórdão 6871/2017-TCU-Primeira Câmara, que foi proferido quando do julgamento de tomada de contas especial instaurada pela Fundação Nacional de Saúde - Funasa, em virtude da não comprovação da boa e regular aplicação dos recursos federais repassados sob a égide do Convênio 2.030/2001 e do não atingimento dos objetivos dessa avença,
ACORDAM os Ministros do Tribunal de Contas da União, reunidos em sessão da 1ª Câmara, diante das razões expostas pelo Relator, em:
9.1. conhecer do recurso de reconsideração interposto pelo Sr. Eugênio Arcanjo de Melo contra o Acórdão 6871/2017-TCU-Primeira Câmara, para, no mérito, negar-lhe provimento; e
9.2. dar ciência deste acórdão ao recorrente.

Recurso de reconsideração.Tomada de Contas Especial. Convênio. Prefeitura Municipal de Santa Barbara/MG. Não comprovação da regular aplicação dos recursos federais transferidos. Contas do ex-prefeito julgadas irregulares com imputação de débito.

Primeira Câmara

Prefeitura Municipal de Santa Bárbara (MG).

3. Interessados/Responsáveis/Recorrentes:
3.1. Interessado: Fundação Nacional de Saúde - Funasa (CNPJ 26.989.350/0001-16)
3.2. Responsável: Eugênio Arcanjo de Melo (CPF XXX.268.206-XX)
3.3. Recorrente: Eugênio Arcanjo de Melo (CPF XXX.268.206-XX).

13.1. Ministros presentes: Walton Alencar Rodrigues (Presidente), Benjamin Zymler (Relator) e Bruno Dantas.
13.2. Ministro-Substituto presente: Weder de Oliveira.

ACORDAO-COMPLETO-2353227

Acórdão 4494/2020 - Primeira Câmara

BENJAMIN ZYMLER

Ministro Walton Alencar Rodrigues.

Trata-se de recurso de reconsideração interposto pelo Sr. Eugênio Arcanjo de Melo (peça 58) , ex-prefeito do Município de Santa Bárbara (MG) , contra o Acórdão 6871/2017-TCU-Primeira Câmara (peça 42) , proferido na Sessão de 15/8/2017, com o seguinte teor:
"9.1. julgar irregulares as contas do Sr. Eugênio Arcanjo de Melo, CPF XXX.268.206-XX, com fundamento nos arts. 1º, inciso I, 16, inciso III, alíneas "b" e "c", 19, caput, e 23, inciso III, da Lei 8.443/1992 c/c com os arts. 1º, inciso I, 209, inciso II, 210 e 214, inciso III, do RI/TCU. 
9.2. condenar o Sr. Eugênio Arcanjo de Melo, CPF XXX.268.206-XX ao pagamento da importância a seguir especificada, fixando-lhe o prazo de 15 dias para que comprove perante este Tribunal, em respeito ao art. 214, inciso III, alínea "a", do RI/TCU, o recolhimento da dívida aos cofres da Fundação Nacional de Saúde, atualizada monetariamente e acrescida de juros de mora calculados a partir das datas indicadas até a data do efetivo recolhimento e com o abatimento de valores acaso já satisfeitos, nos termos da legislação vigente: 
	VALOR ORIGINAL (R$) 
	DATA DA OCORRÊNCIA

	112.000,00
	23/12/2002

	9.3. autorizar, desde logo, a cobrança judicial da dívida nos termos do art. 28, inciso II, da Lei 8.443/1992 c/c o art. 219, inciso II, do RI/TCU, caso não atendida a notificação. 
9.4. encaminhar cópia desta deliberação, bem como do relatório e do voto que a fundamentam, à Procuradoria da República no Estado de Minas Gerais, nos termos da Lei 8.443/1992, art. 16, § 3º, para adoção das medidas que entender cabíveis 
9.5. dar ciência da deliberação proferida à Fundação Nacional de Saúde."
2.	Esta tomada de contas especial foi instaurada em razão da não consecução dos objetivos pactuados no Convênio 2.030/2001, celebrado pela Fundação Nacional de Saúde e pela referida municipalidade, cujo objeto era a execução de sistema de esgotamento sanitário (peça 1, p. 51 a 65) . 
3.	Para a realização do objeto avençado, foi prevista a aplicação de R$ 117.894,74 (cento e dezessete mil oitocentos e noventa e quatro reais e setenta e quatro centavos) , dos quais R$ 112.000,00 (cento e doze mil reais) seriam repassados pelo concedente e R$ 5.894,74 (cinco mil oitocentos e noventa e quatro reais e setenta e quatro centavos) corresponderiam à contrapartida municipal (peça 1, p. 55 a 57) . Os recursos federais foram repassados em única parcela (peça 5) . 
4.	A vigência do convênio sob exame se estendeu de 21/1/2002 a 21/8/2004 (peça 2, p. 354) .
5.	No âmbito desta Corte, o responsável foi citado em decorrência da não comprovação da boa e regular aplicação dos recursos federais repassados. Em especial, foram constatadas as seguintes irregularidades: 
	- ausência de demonstração do nexo de causalidade entre os recursos federais transferidos e a consecução do objeto do ajuste, a qual foi agravada pela movimentação irregular dos mencionados recursos. Foi verificado que os valores repassados foram integralmente sacados da conta vinculada do convênio, por meio da compensação de único cheque, cujo beneficiário não era a Prefeitura de Santa Bárbara (MG) - peça 12, p. 22; 
	- não consecução dos objetivos da avença, pois, conforme consta do Relatório de Visita Técnica Final da Funasa de 9/7/2010 (peça 2, p. 73 a 9) , houve a execução de 45,59% do objeto do convênio em tela. Cabe destacar que não foi concluída a estação de tratamento de esgoto do distrito de Sumidouro. Além disso, as unidades de esgotamento sanitária que haviam sido construídas estavam sucateadas e não funcionavam.
6.	Após a análise das alegações de defesa apresentadas pelo responsável o Tribunal decidiu, por meio do Acórdão 6871/2017-TCU-Primeira Câmara, transcrito anteriormente, julgar irregulares as contas do responsável e condená-lo a ressarcir o débito pelo valor integral repassado.
7.	Irresignado, o Sr. Eugênio Arcanjo de Melo interpôs o presente recurso de reconsideração (peça 58) .
8.	A Serur realizou o exame preliminar de admissibilidade (peça 59) e se manifestou pelo conhecimento deste recurso, uma vez que foram preenchidos os requisitos processuais aplicáveis à espécie. Em seguida, por meio de despacho, acolhi esse entendimento da unidade técnica e, por via de consequência, suspendi os efeitos dos itens 9.1, 9.2 e 9.3 do Acórdão 6871/2017-TCU-Primeira Câmara.
9.	Quanto ao mérito da peça recursal sob exame, a auditora salientou que devem ser respondidas as seguintes questões:
	a) cabe responsabilizar o prefeito sucessor (peça 58, p. 3 e 4) ;
	b) a aplicação dos recursos federais transferidos foi regular (peça 58, p. 6 e 7) ;
	c) é razoável imputar o débito no valor integral repassado (peça 58, p. 4, 5, 7 e 8) .
10.	Posteriormente, a auditora analisou as alegações do recorrente, tendo destacado que:
	- Alegações referentes à suposta responsabilidade solidária do prefeito sucessor 
	a) o relatório técnico de visita in loco registrou que o reator anaeróbico de fluxo ascendente (Rafa) foi construído. Porém, ele nunca funcionou porque a Cemig não instalou um transformador de maior potência (cerca de 15 KVA) para atender simultaneamente à fazenda do dono do terreno onde foi instalado o Rafa e a própria ETE;
	b) teria tentado, sem sucesso, resolver o impasse com a Cemig para a instalação desse transformador; 
	c) o mencionado transformador não estava previsto no projeto aprovado pela Funasa. Consequentemente, os recursos necessários para sua aquisição/instalação não foram previstos no convênio, o que acarretou a necessidade de serem utilizados recursos próprios do município; e
	d) sem a autorização da Cemig, o responsável não conseguiu concluir essa instalação dentro do seu mandato. Logo, ficou a cargo do seu sucessor dar continuidade às tratativas com a concessionária de energia elétrica, com o fito de colocar em funcionamento a mencionada unidade de tratamento;
	- Análise das alegações de defesa
	a) não há previsão legal para responsabilizar o prefeito sucessor;
	b) a Súmula TCU 230 é aplicável quando, apesar de os recursos terem sido transferidos e utilizados na gestão do gestor municipal antecessor, o prazo para apresentação da prestação de contas se encerrou durante o mandato do respectivo sucessor. Não é o caso verificado nestes autos, eis que o mencionado prazo findou no dia 21/8/2004 e o recorrente ficou no seu cargo até 31/12/2004;
	c) o Sr. Eugenio Arcanjo de Melo, na condição de prefeito municipal, foi o gestor do convênio, logo, deveria ter observado as exigências normativas com o fim de dar cumprimento ao objeto avençado;
	d) o recorrente tentou transferir a responsabilidade pelas irregularidades apuradas nestes autos para seu sucessor, que não administrou os recursos do convênio. Logo, essa argumentação não deve ser aceita pelo TCU;
	e) a responsabilidade do prefeito advém da sua condição de signatário e gestor do convênio. No caso vertente, o ex-prefeito não cumpriu com seu dever de atuar de forma diligente visando à consecução do objeto pactuado. Se era de seu conhecimento a necessidade de instalar um transformador para colocar em funcionamento o sistema de esgotamento sanitário, cabia a ele, no mínimo, solicitar a prorrogação do prazo do convênio com o fim de dirimir as pendências com a Cemig; e
	f) cabia ao gestor executar a obra em conformidade com o estabelecido no convênio e no plano de trabalho. Se não o fez, deve responder por seus atos. Não é razoável atribuir a responsabilidade ao seu sucessor, que não geriu os recursos do convênio, pelas consequências advindas do inadimplemento das condições pactuadas;
	- Alegações referentes à suposta aplicação regular dos recursos federais transferidos 
	a) os recursos repassados pela União não foram geridos na conta específica do convênio em tela, uma vez que foram transferidos para a conta corrente do Serviço Autônomo de Água e Esgoto - SAAE de Santa Bárbara (MG) . Tal conduta não gerou danos para o erário. Além disso, todos os comprovantes de pagamentos apresentados fazem menção a essa última conta;
	b) essa transferência pode ser comprovada por meio da análise conjunta dos extratos das duas contas acima citadas; e
	c) o SAAE de Santa Bárbara (MG) era o responsável pela manutenção da rede de esgoto. Nessa condição, ele gerenciou a execução das obras avençadas, o que justificou a transferência ora sob comento;
	- Análise das alegações de defesa
	a) o art. 7º, XIX, da Instrução Normativa STN 1/1997, vigente à época, exigia que a movimentação financeira dos recursos federais transferidos fosse realizada na conta específica do ajuste;
	b) o recorrente assinou o termo do convênio, cujas cláusulas segunda, II, "d", e terceira, subcláusula primeira, reiteravam essa exigência;
	c) a utilização de conta bancária diversa da específica do convênio dificulta significativamente a comprovação da regular aplicação dos recursos transferidos, pois torna mais complexo o estabelecimento do nexo de causalidade ente os recursos geridos e os dispêndios efetuados. Note-se que essa comprovação é um ônus do gestor municipal, que não pode transferir tal responsabilidade para outrem;
	d) pesa contra o responsável a inexistência de documentação idônea capaz de sanar as irregularidades identificadas pelo concedente. Não constam dos autos, por exemplo, nenhum extrato bancário da conta do SAAE;
	e) cabia ao responsável não só executar a obra, mas também comprovar a regularidade na aplicação dos recursos federais que lhe foram confiados. No entanto, neste caso, é impossível determinar se a obra foi custeada com recursos municipais, estaduais ou oriundos de outro convênio celebrado com o governo federal. A mera execução física do objeto avençado, por si só, não comprova que os recursos foram aplicados corretamente, cabendo ao responsável demonstrar o nexo causal entre os recursos que lhe foram repassados e a consecução do referido objeto. Essa demonstração se dá por meio da exibição de notas de empenho, recibos e extratos bancários, o que não foi feito no caso vertente;
	f) esse entendimento fundamenta-se no dever de prestar contas, previsto no parágrafo único do art. 70 da Constituição Federal e em outros normativos infraconstitucionais, como o Decreto-lei 200/1967 e a Instrução Normativa STN 1/1997; e
	g) com fulcro nessas considerações, entende-se que a ausência de vínculo entre o montante transferido e os dispêndios incorridos impede a demonstração da boa e regular gestão dos valores envolvidos na execução do convênio em tela; 
	- Alegações referentes à imputação do débito pelo valor integral
	a) foi desarrazoada a imputação do débito pelo valor integral repassado, tendo em vista que o relatório técnico da Funasa confirmou a construção do reator anaeróbico de fluxo ascendente (Rafa) , apesar de afirmar que esse equipamento não estava funcionando;
	b) conforme consta do termo de recebimento da obra, ela foi entregue no dia 3/9/2004, porém a vistoria in loco somente foi realizada em 9/7/2010. Assim sendo, os problemas detectados decorreram do desgaste ocasionado pela passagem do tempo associado à ausência de manutenção por parte do município; e
	c) conforme consta do termo de medição final, a obra estava concluída e a execução de todos os serviços previstos na planilha foi aprovada. A ETE somente não entrou em funcionamento porque a Cemig não concluiu a instalação de um transformador elétrico capaz de suportar a entrada em operação dessa estação;
		- Análise das alegações de defesa
	a) a imputação do débito pelo valor integral derivou do não atingimento do objetivo do convênio. Além disso, não foi identificada a construção de nenhuma parcela útil do objeto avençado, o que implica dizer que não foi gerado nenhum benefício para a população local. Até porque o sistema de esgotamento sanitário nunca entrou em funcionamento e os resíduos continuaram sendo lançados in natura no Rio Caraça;
	b) considerando que o recorrente tinha ciência da necessidade de instalar um transformador para viabilizar o funcionamento da estação de tratamento de esgotos no RAFA, não pode ser aceita a alegação de que a obra foi corretamente executada; 
	c) a execução parcial e irregular do objeto do convênio causou problemas sanitários para a população ribeirinha e prejuízo ao erário;
	d) restou caracterizada a desídia do responsável, que utilizou a integralidade dos recursos federais a ele confiados sem produzir nenhuma melhoria na qualidade de vida da população local;
	e) o dano apurado equivale a 100% dos recursos repassados, uma vez que, embora a execução física tenha alcançado 45,59%, não foi identificada qualquer etapa útil (a estação de tratamento não foi concluída e as unidades executadas, além de estarem sucateadas, nunca funcionaram) . A completa frustração dos objetivos do convênio importa a condenação do responsável à devolução integral dos recursos federais transferidos. Nesse sentido, no voto condutor do Acórdão 2828/2015-TCU-Plenário, o Ministro Bruno Dantas salientou que:
	"Quando a parcela executada do convênio não for suficiente para o atingimento, ainda que parcial, dos objetivos do ajuste, sem quaisquer benefícios à sociedade, a possibilidade de aproveitamento do que já foi executado em eventual retomada das obras, por se tratar de mera hipótese, e não de benefício efetivo, não enseja o correspondente abatimento no valor do débito apurado."
	f) vale registrar que a etapa útil de uma obra é aquela capaz de entrar em funcionamento imediatamente após a conclusão dos serviços e atingir seus objetivos sociais e de salubridade ambiental, dentro da especificidade pactuada no plano de trabalho. Dito de outra forma, deve ser capaz de produzir os efeitos definidos no programa no qual está inserido, além de atender os requisitos técnico-operacionais, ambientais, econômicos, legais, institucionais, sanitários e, principalmente, sociais;
	g) a ausência de tempestivo acompanhamento da obra pela Funasa não exclui a obrigação do gestor de comprovar a regular aplicação dos recursos, em conformidade com o plano de trabalho e o projeto aprovados; e
	h) diante do acima exposto, deve ser mantido o débito no valor integral.
11.	Com espeque nessas considerações, o auditor propôs (peça 76) :
	a) conhecer do presente recurso para, no mérito, negar-lhe provimento; e
	b) dar ciência deste acórdão ao recorrente.
12.	O Diretor da 1ª Diretoria da Secretaria de Recursos e o titular daquela unidade técnica manifestaram sua concordância com essa proposta (peças 77 e 78) .
13.	O Procurador Júlio Marcelo de Oliveira também se pronunciou favoravelmente ao acolhimento dessa proposta (peça 79) .
	É o Relatório.

Maria Andreia Lemos (OAB/MG 98.421), representando o Sr. Eugênio Arcanjo de Melo.

Procurador Júlio Marcelo de Oliveira.

TOMADA DE CONTAS ESPECIAL. CONVÊNIO. FUNDAÇÃO NACIONAL DE SAÚDE. EXECUÇÃO DE SISTEMA DE ESGOTAMENTO SANITÁRIO. NÃO COMPROVAÇÃO DA BOA E REGULAR APLICAÇÃO DOS RECURSOS TRANSFERIDOS. AUSÊNCIA DE DEMONSTRAÇÃO DO NEXO DE CAUSALIDADE ENTRE ESSES RECURSOS E A EXECUÇÃO DO OBJETO AVENÇADO. NÃO CONSECUÇÃO DOS OBJETIVOS DO CONVÊNIO. CITAÇÃO. ALEGAÇÕES DE DEFESA INSUFICIENTES PARA AFASTAR A RESPONSABILIDADE DO EX-GESTOR. CONTAS IRREGULARES. DÉBITO. MULTA. RECURSO DE RECONSIDERAÇÃO. CONHECIMENTO. IRREGULARIDADES NÃO FORAM ILIDIDAS. RAZOABILIDADE DA IMPUTAÇÃO DO DÉBITO PELO VALOR INTEGRAL. NÃO PROVIMENTO.

TOMADA DE CONTAS ESPECIAL (TCE)

Secretaria de Recursos (SERUR) e Secretaria do TCU no Estado de Minas Gerais (Sec-MG).

I - Histórico
	Trata-se de recurso de reconsideração interposto pelo Sr. Eugênio Arcanjo de Melo, ex-prefeito do Município de Santa Bárbara (MG) , contra o Acórdão 6871/2017-TCU-Primeira Câmara, transcrito a seguir no essencial:
"9.1. julgar irregulares as contas do Sr. Eugênio Arcanjo de Melo, CPF 070.268.206-30, com fundamento nos arts. 1º, inciso I, 16, inciso III, alíneas "b" e "c", 19, caput, e 23, inciso III, da Lei 8.443/1992 c/c com os arts. 1º, inciso I, 209, inciso II, 210 e 214, inciso III, do RI/TCU. 
9.2. condenar o Sr. Eugênio Arcanjo de Melo, CPF 070.268.206-30 ao pagamento da importância a seguir especificada, fixando-lhe o prazo de 15 dias para que comprove perante este Tribunal, em respeito ao art. 214, inciso III, alínea "a", do RI/TCU, o recolhimento da dívida aos cofres da Fundação Nacional de Saúde, atualizada monetariamente e acrescida de juros de mora calculados a partir das datas indicadas até a data do efetivo recolhimento e com o abatimento de valores acaso já satisfeitos, nos termos da legislação vigente: 
	VALOR ORIGINAL (R$) 
	DATA DA OCORRÊNCIA

	112.000,00
	23/12/2002

	9.3. autorizar, desde logo, a cobrança judicial da dívida nos termos do art. 28, inciso II, da Lei 8.443/1992 c/c o art. 219, inciso II, do RI/TCU, caso não atendida a notificação."
2.	Esta tomada de contas especial foi instaurada em razão da não consecução dos objetivos pactuados no Convênio 2.030/2001, celebrado pela Fundação Nacional de Saúde e pela referida municipalidade, cujo objeto era a execução de sistema de esgotamento sanitário. 
3.	Para a realização do objeto avençado, foi prevista a aplicação de R$ 117.894,74 (cento e dezessete mil oitocentos e noventa e quatro reais e setenta e quatro centavos) , dos quais R$ 112.000,00 (cento e doze mil reais) repassados pelo concedente e R$ 5.894,74 (cinco mil oitocentos e noventa e quatro reais e setenta e quatro centavos) correspondentes à contrapartida municipal. Os recursos federais foram repassados em única parcela. 
4.	A vigência do convênio sob exame se estendeu de 21/1/2002 a 21/8/2004.
5.	No âmbito desta Corte, o responsável foi citado em decorrência da não comprovação da boa e regular aplicação dos recursos federais repassados. Em especial, foram constatadas as seguintes irregularidades: 
	- ausência de demonstração do nexo de causalidade entre os recursos federais transferidos e a consecução do objeto do ajuste, a qual foi agravada pela movimentação irregular dos mencionados recursos. Foi verificado que os valores repassados foram integralmente sacados da conta vinculada do convênio, por meio da compensação de único cheque, cujo beneficiário não era a Prefeitura de Santa Bárbara (MG) ; 
	- não consecução dos objetivos da avença, pois, conforme consta do Relatório de Visita Técnica Final da Funasa de 9/7/2010, houve a execução de 45,59% do objeto do convênio em tela. Cabe destacar que não foi concluída a estação de tratamento de esgoto do distrito de Sumidouro. Além disso, as unidades de esgotamento sanitário que haviam sido construídas estavam sucateadas e não funcionavam.
6.	Após a análise das alegações de defesa apresentadas pelo responsável o Tribunal decidiu, por meio do Acórdão 6871/2017-TCU-Primeira Câmara, transcrito anteriormente, julgar irregulares as contas do responsável e condená-lo a ressarcir o débito pelo valor integral repassado. Irresignado, o Sr. Eugênio Arcanjo de Melo interpôs o presente recurso de reconsideração.
7.	A Serur realizou o exame preliminar de admissibilidade e se manifestou pelo conhecimento deste recurso, uma vez que foram preenchidos os requisitos processuais aplicáveis à espécie. Em seguida, por meio de despacho, acolhi esse entendimento da unidade técnica e suspendi os efeitos dos itens 9.1, 9.2 e 9.3 do Acórdão 6871/2017-TCU-Primeira Câmara.
8.	Em síntese, o recorrente alegou que:
	a) o relatório técnico de visita in loco registrou que o reator anaeróbico de fluxo ascendente (Rafa) foi construído. Ele nunca funcionou porque a Cemig não instalou um transformador de maior potência, que fosse capaz de atender simultaneamente a fazenda do dono do terreno onde foi instalado o Rafa e a própria estação de tratamento de esgoto - ETE;
	b) o mencionado transformador não estava previsto no projeto aprovado pela Funasa. Consequentemente, os recursos necessários para sua aquisição/instalação não foram previstos no convênio, o que acarretou a necessidade de serem utilizados recursos próprios do município. Contudo, sem a autorização da Cemig, o responsável não conseguiu concluir essa instalação dentro do seu mandato. Logo, ficou a cargo do seu sucessor dar continuidade às tratativas com a concessionária de energia elétrica, com o fito de colocar em funcionamento a mencionada unidade de tratamento;
	c) nesse contexto, deve ser imputada responsabilidade ao prefeito que sucedeu o recorrente;
	d) os recursos repassados pela União foram transferidos para a conta corrente do Serviço Autônomo de Água e Esgoto - SAAE de Santa Bárbara (MG) , que era o responsável pela manutenção da rede de esgoto e, consequentemente, pela execução das obras avençadas;
	e) foi desarrazoada a imputação do débito pelo valor integral repassado, tendo em vista que o relatório técnico da Funasa confirmou a construção do reator anaeróbico de fluxo ascendente (Rafa) , apesar de afirmar que esse equipamento não estava funcionando. Conforme consta do termo de recebimento da obra, ela foi entregue no dia 3/9/2004, porém a vistoria in loco somente foi realizada em 9/7/2010. Assim sendo, os problemas detectados decorreram do desgaste ocasionado pela passagem do tempo associado à ausência de manutenção por parte do município; e
	f) conforme consta do termo de medição final, a obra foi concluída e aprovada.
9.	Após analisar essas alegações do recorrente, a unidade técnica concluiu que:
a) os documentos constantes deste processo não comprovam a correta aplicação dos recursos do convênio, uma vez que não restou caracterizado o destino dos recursos públicos. Esse fato é agravado pela constatação de que o responsável retirou integralmente os recursos da conta específica do convênio, o que dificultou sobremaneira o estabelecimento de um nexo entre o montante transferido e os dispêndios incorridos; 
	b) a jurisprudência do TCU é firme no sentido de que a mera execução, total ou parcial, do objeto conveniado não é suficiente para ensejar a aprovação das contas do responsável. É necessário comprovar o nexo de causalidade entre os dispêndios e os recursos federais geridos. Ademais, a alegação de que o objeto do convênio foi totalmente executado não possui amparo documental;
c) cabe imputar débito pelo valor integral quando a parcela executada do objeto do convênio não for suficiente para atingir, ainda que parcialmente, os objetivos do ajuste, não houver nenhum benefício para a sociedade ou não ser possível aproveitar o que foi executado em eventual retomada das obras; e
	d) no caso vertente, é legítima a responsabilização do Sr. Eugênio Arcanjo de Melo pelo valor total dos recursos federais transferidos, tendo em vista que não foi identificada etapa útil na parte executada do objeto avençado.
10.	Com fulcro nessas considerações, a Serur propôs:
	a) conhecer do presente recurso para, no mérito, negar-lhe provimento; e
	b) dar ciência deste acórdão ao recorrente.
11.	O Procurador Júlio Marcelo de Oliveira manifestou sua concordância com essa proposta.
II - Análise do mérito deste recurso
12.	Preliminarmente, reitero meu entendimento no sentido de que este recurso deve ser conhecido, uma vez que foram atendidos os requisitos aplicáveis à espécie.
13.	Quanto ao mérito, manifesto minha concordância com a proposta formulada pela unidade técnica, que contou com a aquiescência do Ministério Público junto ao TCU. Desde já, incorporo a análise efetuada pela Serur às minhas razões de decidir, sem prejuízo de tecer considerações adicionais, o que passo a fazer.
14.	Consoante exposto no parágrafo 5 deste voto, o ex-prefeito teve suas contas julgadas irregulares, com imputação de débito, em decorrência da não comprovação da boa e regular gestão dos recursos públicos federais que lhe foram confiados e da não consecução dos objetivos que ensejaram a celebração do convênio em tela. Assim sendo, o Sr. Eugênio Arcanjo de Melo, com o fito de reverter sua condenação, deveria ter anexado ao seu recurso provas aptas para afastar as faltas acima descritas.
15.	Ademais, cabe lembrar que competia ao responsável não só executar a obra, mas também comprovar a regularidade na aplicação dos recursos federais que lhe foram confiados, em observância ao disposto no parágrafo único do art. 70 da Constituição Federal e em outros normativos infraconstitucionais, como o Decreto-lei 200/1967 e a Instrução Normativa STN 1/1997, então vigente.
16.	No entanto, o comportamento esperado do ex-gestor municipal não se efetivou, uma vez que não foram apresentados documentos essenciais, como extratos bancários, recibos e notas de empenho. Só foram tecidos argumentos que não merecem prosperar, como se verá a seguir.
17.	De início, saliento não haver previsão legal para responsabilizar o prefeito sucessor, como pretende o responsável. A Súmula TCU 230, que prevê essa possibilidade, só se aplica quando, apesar de os recursos terem sido transferidos e utilizados na gestão do antecessor, o prazo para apresentação da prestação de contas se encerrou no mandato do respectivo sucessor. Após analisar os documentos acostados aos presentes autos, verifiquei que o mencionado prazo findou no dia 21/8/2004 e o recorrente ficou no seu cargo até 31/12/2004. Logo, a situação ora sob comento não enseja a observância da mencionada súmula.
18.	Friso que a responsabilidade do recorrente advém da sua condição de signatário e gestor do convênio. Nessa condição, o Sr. Eugênio Arcanjo de Melo assumiu integralmente a responsabilidade pela completa implantação e funcionamento do sistema de esgotamento sanitário do município. Entretanto, consoante demonstrado neste processo, o ex-prefeito não cumpriu com seu dever de atuar de forma diligente visando à consecução do objeto pactuado. Se era de seu conhecimento a necessidade de instalar um transformador para colocar em funcionamento o sistema de esgotamento sanitário, cabia-lhe, no mínimo, solicitar a prorrogação do prazo do convênio com o fim de dirimir as pendências com a Cemig.
19.	Aduzo que não deve ser acolhida a alegação de que o ex-gestor municipal não pode ser responsabilizado pelo insucesso do convênio sob comento porque o plano de trabalho não previu a instalação de um transformador de alta potência para viabilizar o funcionamento da Estação de Tratamento. Afinal, é indiscutível a obrigação de o convenente envidar todos os esforços necessários para tornar plenamente operacional o objeto avençado. Com esse desiderato, ele deveria ter utilizado os recursos disponíveis do erário municipal para complementar o projeto a fim de torná-lo tecnicamente viável. Na impossibilidade de fazê-lo, deveria ter requerido à Funasa a suplementação dos recursos necessários para a plena consecução das finalidades que motivaram a celebração da avença. Ao não realizar o objeto em tempo e modo adequado, segundo dos termos do convênio, assumiu integralmente o ônus pela inércia.
20.	O fato de os recursos transferidos pela União haverem sido integralmente sacados da conta vinculada do acordo, por si só, caracteriza franca violação ao disposto no art. 7º, XIX, da Instrução Normativa 1/1997 da Secretaria do Tesouro Nacional e às cláusulas segunda, II, "d", e terceira, subcláusula primeira, do Convênio 2.030/2001. Além disso, essa movimentação dificultou o estabelecimento do nexo causal entre esses recursos e as despesas realizadas. Por fim, saliento que a transferência para uma conta bancária cujo titular é a autarquia municipal de águas e esgotos não afasta a obrigação de o ex-prefeito acompanhar a execução do objeto do ajuste, adotando as medidas necessárias para o atingimento dos respectivos objetivos.
21.	Quanto à imputação do débito no valor total repassado, destaco que a implementação parcial do objeto sem que dela resulte qualquer funcionalidade para os munícipes configura ausência de escorreito emprego da totalidade dos recursos federais vertidos no convênio. Nesse sentido, é firme a jurisprudência do Tribunal de Contas da União, conforme se observa nos seguintes exemplos:
	"A completa frustração dos objetivos do convênio importa a condenação do responsável à devolução integral dos recursos federais transferidos, ainda que parte ou a totalidade dos recursos repassados tenha sido aplicada no objeto do convênio."  (Acórdão 1577/2014-TCU-Segunda Câmara) 
	"Quando a parcela executada do convênio não for suficiente para o atingimento, ainda que parcial, dos objetivos do ajuste, sem quaisquer benefícios à sociedade, a possibilidade de aproveitamento do que já foi executado em eventual retomada das obras, por se tratar de mera hipótese, e não de benefício efetivo, não enseja o correspondente abatimento no valor do débito apurado."  (Acórdão 2828/2015-TCU-Plenário) 
	"O atingimento da finalidade do convênio não se confunde com a mera conclusão da obra ou entrega do bem, sendo necessário que a sociedade usufrua do investimento público realizado. A completa frustração dos objetivos do convênio leva à condenação do responsável ao recolhimento da totalidade do valor repassado."  (Acórdão 2581/2014-TCU-Plenário) 
22.	Com espeque nessas considerações, julgo que o recurso em tela deve ser conhecido, para, no mérito, ser-lhe negado provimento, mantendo-se em seus exatos termos o Acórdão 6871/2017-TCU-Primeira Câmara.
	Diante do acima exposto, concordando com a unidade técnica e com o Ministério Público junto ao TCU, voto para que o Tribunal aprove a minuta de acórdão que ora submeto à consideração deste Colegiado.
TCU, Sala das Sessões Ministro Luciano Brandão Alves de Souza, em 12 de fevereiro de 2019.
BENJAMIN ZYMLER 
Relator